臺灣高等法院民事判決　　　　　　　　 93年度上易字第442號
上　訴　人　甲○○
訴訟代理人　林文郎
被　上訴人　臺灣電力股份有限公司
法定代理人　林能白
訴訟代理人　呂正燁律師
上列當事人間請求給付補償金事件，上訴人對於中華民國93年 3
月19日臺灣臺北地方法院92年度訴字第6027號第一審判決提起上
訴並為訴之追加，本院於中華民國94年 1月11日言詞辯論終結，
判決如下：
    主      文
上訴駁回。
被上訴人應給付上訴人新台幣肆萬零捌佰貳拾伍元及自民國93年
1月8日起至清償日止，按年息百分之五計算之利息；暨自民國92
年12月30日起至返還土地（地號：台北市○○區○○段一小段27
地號、面積63平方公尺）之日止，按年給付上訴人新台幣捌仟壹
佰陸拾伍元。
上訴人其餘追加之訴駁回。
第二審訴訟費用由上訴人負擔；追加之訴訴訟費用由被上訴人負
擔百分之五，餘由上訴人負擔。
上訴人假執行之聲請駁回。
    事實及理由
甲、程序方面：
    上訴人於原審係依侵權行為、不當得利之法律關係起訴，嗣
    於本院並追加依租賃關係而為請求，其請求之基礎事實同一
    ，依民事訴訟法第446條第1項、第255條第1項第2款規定，
    毋須被上訴人之同意。
乙、實體方面：
一、上訴人主張：伊係台北市○○區○○段1小段第27地號土地
    （下稱系爭土地）所有權人，於民國（下同）52年12月30日
    與被上訴人簽訂土地使用契約書（下稱系爭租約），將系爭
    土地出租予被上訴人供鐵塔基地使用，被上訴人則一次支付
    租金新台幣（下同）5,730元予伊。依系爭租約第3條約定，
    該租約係以被上訴人需使用系爭土地期間為有效期間，則系
    爭租約之有效期間，依民法第449條之規定，應縮短為20年
    ，是該租約至72年12月29日以後即已因期限屆滿而失效，被
    上訴人仍繼續使用系爭土地，即為無權占有，伊依民法第
    179條及第184條第1項前段之規定得訴請被上訴人返還無權
    占有使用系爭土地之利益或賠償伊相當於租金之損害。查被
    上訴人無權占有使用系爭土地之面積為63平方公尺，又被上
    訴人自72年12月30日起即無權占有系爭土地，伊僅就被上訴
    人15年間無權占有系爭土地部分為請求，系爭土地歷年之公
    告現值為每平方公尺1,620元至2萬4,000元等價值，伊認應
    依系爭土地歷年公告現值百分之五計算被上訴人無權占有使
    用系爭土地之利益，是被上訴人於15年間無權占有系爭土地
    所受相當於租金之不法利益總計為88萬3,512元，為此基於
    不當得利及侵權行為法律關係（嗣追加租賃關係），請求(一)
    被上訴人應給付上訴人88萬3,512元及自起訴狀繕本送達翌
    日（即93年1月8日）起至清償日止，按年息百分之五計算之
    利息；暨自92年12月30日起至返還系爭土地之日止，依系爭
    土地申報總價年息百分之五計算之補償金。(二)願供擔保，請
    准宣告假執行。並提出系爭租約、土地登記簿謄本、系爭土
    地歷年公告現值表及補償金計算明細表等影本為證。
二、被上訴人則以：依系爭租約第3條之約定，兩造係以「被上
    訴人需要使用土地之期間」為租賃有效期間，且系爭租約第
    3條亦明定「滿20年後應更新期限，甲方（即上訴人）不得
    以任何理由拒絕乙方（即被上訴人）繼續使用」，是系爭租
    約屆滿20年後，依前述更新契約之約定，上訴人仍同意伊繼
    續使用系爭土地，是系爭租約仍有效存在，則伊占有使用系
    爭土地，確實有法律上原因，並非無權占有，上訴人自不得
    援引民法不當得利或侵權行為法律關係，請求伊給付補償金
    。又伊系爭土地面積未經測量，上訴人主張伊占有63平方公
    尺，尚屬無據，上訴人亦未說明以公告現值計算系爭土地租
    金之依據，且租金之請求權時效僅5年，上訴人請求15年相
    當於租金之不法利益，於法顯有未合，為此(一)請求駁回上訴
    人之訴及假執行之聲請。(二)如受不利益判決，願供擔保請准
    宣告免為假執行等語，資為抗辯。
三、原審對於上訴人之請求，為全部敗訴之判決，上訴人聲明不
    服，提起上訴，上訴聲明(一)被上訴人應給付上訴人88萬3,51
    2元及93年1月8日起至清償日止，按年息百分之五計算之利
    息，暨自92年12月30日起至返還系爭土地之日止，依系爭土
    地申報總價年息百分之五計算之補償金；(二)願供擔保，請准
    宣告假執行。被上訴人答辯聲明則求為判決駁回上訴。
四、查上訴人主張其為系爭土地之所有權人，兩造於52年12月30
    日簽訂系爭租約，上訴人應將系爭土地出租予被上訴人供鐵
    塔基地使用，被上訴人則一次支付租金5,730元予上訴人等
    情，業據上訴人提出與其所述相符之系爭租約及土地登記謄
    本為證（見原審卷第8-9頁），並為被上訴人所不爭執，自
    堪信為真實。惟上訴人主張依民法第455條之規定，系爭租
    約之有效期間應縮短為20年，是系爭租約至72年12月29日以
    後已因期限屆滿而消滅，上訴人繼續使用系爭土地，已構成
    無權占有，依不當得利或侵權行為法律關係，應給付相當於
    租金之補償金予上訴人云云，則遭被上訴人否認，並以前詞
    置辯。茲僅就兩造不爭執及爭執點分述如下：
五、兩造不爭執之點：
  (一)兩造於52年12月30日就系爭土地簽訂土地使用契約書（見原
    審卷第8頁）。
  (二)兩造簽訂之土地使用書係屬租賃之法律關係，其期限為20年
    （見原審卷第19頁）。
六、兩造爭執之點在於兩造租賃契約是否已消滅：
  (一)按租賃契約之期限不得逾20年，逾20年者，縮短為20年。民
    法第449條第1項定有明文。又租賃契約訂明年限不定，祇許
    客辭主，不許主辭客者，縱可解為以租賃物存在之時期為其
    租賃期限，但其期限逾20年者，應縮短為20年。依民法第
    450條第1項之規定，其租賃關係於20年屆滿時消滅（最高法
    院29年上字第1731號判例參照）。核閱兩造所不爭執之卷附
    土地使用契約書第3條前段雖載：租賃期間以被上訴人需要
    使用土地之期間為有效期間，縱可解為以租賃物存在之時期
    為其租賃期限，但其租賃期限顯逾20年者，依首揭判例意旨
    ，兩造之租賃關係於20年屆滿時失其效力。此觀諸該契約後
    段亦載明：但滿20年後應更新期限等文字自明（見原審卷第
    8頁）。是系爭租約縱定有期限，然於72年12月29日屆滿時
    消滅。被上訴人主張：滿20年後應更新期限，甲方（甲○○
    ）不得以任何理由拒絕乙方繼續使用，係就更新契約之約定
    ，就同意被上訴人繼續使用系爭土地之合意，並未變更，但
    為上訴人否認之。經查：兩造自72年12月29日起，無論係明
    示或默示，皆無即為協調再訂租賃契約，且被上訴人自租賃
    契約屆滿後仍繼續為租賃物之使用收益，上訴人並未為反對
    之意思表示，依民法第451條規定，系爭租約視為不定期限
    繼續契約。被上訴人抗辯：上訴人同意被上訴人繼續使用系
    爭土地，並未改變，已於72年12月29日更新，成為不定期租
    賃契約，本件土地租賃關係，仍有效存在云云，自屬可採。
    上訴人以被上訴人無法律原因占有系爭土地，請求被上訴人
    損害賠償及給付不當得利，自屬無據。至上訴人於本院追加
    依租賃關係而為請求，應予准許。
七、爰就上訴人得請求金額審酌如下：
  (一)查租金因5年間不行使而消滅，民法第126條定有明文。被上
    訴人既執以為時效抗辯（見本院卷第39頁），則上訴人請求
    被上訴人給付租金，逾越5年部分即無理由。又被上訴人於
    93年1月7日收受起訴狀，則上訴人請求被上訴人給付之租金
    ，應自被上訴人收受起訴狀時起回溯5年即88年1月8日，上
    訴人逾此部分請求，即不應准許。
  (二)次查城市地方房屋之租金以不超過土地及其建築物申報總價
    年息百分之十為限。土地法第97條第1項定有明文，同法第
    105條對於基地租用，亦有準用之規定。經查系爭土地為63
    平方公尺，又系爭土地89年7月之申報地價為每平方公尺
    6,480元，有上訴人提出之系爭土地使用契約書及土地謄本
    附卷可憑（見原審卷第8-9頁）。本院斟酌系爭土地地目為
    田，且被上訴人於系爭土地上搭設之鐵塔，其目的係為公眾
    輸電之用，具民生重要性等情狀，認上訴人請求之租金，應
    以所占用面積按申報地價，以年息百分之二計算為適當。是
    上訴人得請求被上訴人給付5年之租金為4萬0,825元（計算
    式如下：6480x63x2﹪＝8165，元以下四捨五入，8165x5=4
    0825）。
  (三)又上訴人請求被上訴人應自92年12月30日起至返還系爭土地
    之日止，依系爭土地申報總值年息百分之五計算之補償金，
    本院審酌實際情況，認應以年息百分之二為當，即按年給付
    上訴人8,165元，逾此部分，則無理由。
八、綜上，上訴人依據不當得利及侵權行為之法律關係，請求被
    上訴人損害賠償及給付相當租金之不當得利，難認正當，應
    予駁回。至上訴人追加依租賃關係請求被上訴人給付4萬0,8
    25元及自93年1月8日起至清償日止，按年息百分之五計算之
    利息；暨請求被上訴人應自92年12月30日起至返還系爭土地
    之日止，按年給付上訴人8,165元，為有理由，應予准許。
    原審就上開不應准許部分，為上訴人敗訴之判決，自無不當
    ，上訴人就此部分提起上訴，為無理由。至上開追加之訴應
    准許部分，爰由本院准如主文第2項所示，其餘追加之訴為
    無理由，應予駁回。又本件所命給付，未逾新台幣150萬元
    ，於判決宣示時，已告確定，故毋庸宣告假執行，自應與其
    敗訴部分假執行之聲請併予駁回。
九、本件事證已臻明確，兩造其餘攻擊防禦方法，核與判決結果
    已不生任何影響，爰不一一贅述，併此敘明。
十、據上論結，本件上訴為無理由，追加之訴為一部有理由，一
    部無理由，爰依民事訴訟法第450條、第449條第1項、第79
    條，判決如主文。
中　　華　　民　　國　　94　　年　 　1　  月　　25　　日
                  民事第三庭審判長法  官  林敬修
                                  法  官  藍文祥
                                  法  官  劉勝吉
正本係照原本作成。
不得上訴。
中　　華　　民　　國　　94　　年　　1 　　月　　27　　日
　　　　　　　　　　　　　　　　　書記官  李翠齡
